臺灣高等法院刑事判決
109年度上易字第357號
上  訴  人  
即  被  告  楊宜軒



上列上訴人因業務侵占等案件，不服臺灣士林地方法院108年度易字第629號，中華民國108年12月10日第一審判決（起訴案號：臺灣士林地方檢察署108年度調偵字第618號），提起上訴，本院判決如下：                    
    主    文
上訴駁回。
楊宜軒緩刑貳年。
    理    由
一、審理範圍：
　　被告楊宜軒僅就業務侵占有罪部分提起上訴，是原審判決被
    告無罪部分業已確定，並經原審移送執行，已由臺灣士林地
    方檢察署109年度執他字第163號卷執行完畢，此有本院被告
    前案紀錄表在卷可稽，是以本院審理範圍僅限於前述原審判
    決有罪部分，合先敘明。
二、本院審理結果，認原審以被告犯業務侵占罪，判處有期徒刑
    3月，如易科罰金，以新臺幣（下同）1千元折算1日，認事
    用法均無不當，應予維持，並引用附件原判決記載之犯罪事
    實、證據及理由。
三、被告上訴意旨略以：被告固坦認其有以掃描機掃描自己之信
    用卡帳單條碼而銷帳，且未繳付卡費，惟不知為何最後是將
    伊所保管之預備金6,000元，充當作伊未繳付之信用卡卡費
    ，但伊主觀上並沒有侵占之犯意，現已與告訴人達成和解，
    請求從輕量刑。　
四、維持原判決及駁回上訴之理由：
　㈠經原審認定證人黎采禎於原審審理時證稱：堤頂門市收取顧
    客繳費單之作業流程：先刷繳費單，收取確定的金額，再按
    收銀機確認，此時資料會傳到後台電腦作帳，收據才會列印
    出來，電腦會紀錄今天收多少錢；而預備金是用夾鏈袋裝起
    來，在袋子上寫我的錢，放在店內盒子等語（見原審卷第58
    頁至第61頁），且觀諸卷附之監視器翻拍畫面，被告於機器
    掃描信用卡繳費單時，櫃臺內外僅有其一人，並無任何讓其
    分心之突發狀況，而被告既於堤頂門市有6月之工作經驗，
    應熟知代收繳費款及作帳之作業程序，然被告上開所為之流
    程，核與證人黎采禎所證述情節相左，況堤頂門市之周轉金
    、預備金及其他款項，分別放置在不同夾鏈袋收納，作帳時
    ，被告亦未分別結算，反將店內所有現金混同計算，是其所
    為，實有將業務上所持有之預備金中之6,000元，充作其繳
    納之信用卡費用，已有易持有為所有之意，予以侵占入己之
    情，可認被告主觀上亦有為自己不法所有之意圖已明。又侵
    占罪為即成犯，於侵占行為完畢時，犯罪即已成立，縱令事
    後將侵占之物返還或被害人允予借用，仍不影響已成立之犯
    罪。查，告訴人陳志鋒、證人黎采禎雖於事後發現上情，並
    以預支薪水的方式，從被告薪資中扣除上開款項，返還告訴
    人，然此仍無礙於業務侵占犯行之成立。
　㈡原審以行為人之責任為基礎，審酌被告正值壯年，竟利用職
    務之便，侵占其業務上所持有、保管之預備金，所為損及告
    訴人之財產法益，行為不足採，惟考量其犯罪後坦認客觀行
    為，否認業務侵占罪名之態度，並已賠償告訴人之損失，於
    本院再與告訴人達成和解，並已給付和解金額6,000元，暨
    被告前述之素行，自陳之犯罪動機、目的，未婚，現為美甲
    師，高職畢業之教育程度等一切情狀，並就沒收部分說明：
    被告業已賠償告訴人所受損害，應認其犯罪所得已返還被害
    人，爰依刑法第38條之1第5項規定不予宣告沒收。又本案就
    法定刑處6 月以上5 年以下有期徒刑，得併科3 千元以下罰
    金之刑，爰引刑法第59條之規定，量處有期徒刑3月之刑，
    既未逾越法定刑度，也未違反比例原則或罪刑相當原則，並
    無不當或違法。又本件雖未及比較適用108年12月25日修正
    新法，但其結果並無不同，附此敘明。
　㈢緩刑之宣告：
　　被告前未曾因故意犯罪而受有期徒刑以上刑之宣告，此有本
    院被告前案紀錄表在卷可按，被告僅因一時失慮，致罹刑典
    ，經此偵審程序及罪刑之宣告後，應知警惕而無再犯之虞；
    查本件被告犯後仍否認其有主觀業務侵占犯行，惟事後並已
    與被害人達成和解，且依和解條件履行付款，有和解筆錄及
    本院公務電話來電紀錄表在卷可稽（見本院卷第74-1至74-3
    頁），本院審酌各情，認被告經此偵審科刑之教訓後，當知
    警惕而無再犯之虞，因以暫不執行其刑為當，爰依刑法第74
    條第1項第1款之規定予以宣告緩刑2年，以啟自新。
五、適用之法條：
　　據上論斷，依刑事訴訟法第368條、第373條，刑法第74條第
    1項第1款，判決如主文。
本案經檢察官王啟旭提起公訴，檢察官蕭方舟到庭執行職務。
中　　華　　民　　國　　109 　年　　4 　　月　　30　　日
                  刑事第十七庭  審判長法  官  鄭水銓
                                      法  官  李世華
                                      法  官  鍾雅蘭
以上正本證明與原本無異。
不得上訴。
                                      書記官  黃亮潔
中　　華　　民　　國　　109 　年　　4 　　月　　30　　日
                                    
附件：原判決
臺灣士林地方法院刑事判決
                                      108年度易字第629號
公　訴　人　臺灣士林地方檢察署檢察官
被　　　告　楊宜軒　女　26歲（民國00年0月00日生）
                    身分證統一編號：Z000000000號
                    住○○市○○區○○路0段000巷00號5樓
                    居新北市○○區○○○路000號13樓
上列被告因業務侵占等案件，經檢察官提起公訴（108 年度調偵
字第618 號），本院判決如下：
    主    文
楊宜軒犯業務侵占罪，處有期徒刑參月，如易科罰金，以新臺幣
壹仟元折算壹日。
其他被訴部分無罪。
    犯罪事實
一、楊宜軒受雇於陳志鋒所經營之統一超商堤頂門市（設臺北市
    ○○區○○○道0段000號）擔任店員，負責販賣商品、收銀
    、結帳、作帳，為從事業務之人，竟意圖為自己不法之所有
    ，基於業務侵占之犯意，於民國108年2月24日10時1分許，
    在該門市櫃臺，以掃描機掃描自己之信用卡帳單條碼而銷帳
    ，使電腦系統登載業已收取新臺幣（下同）6,000元之信用
    卡繳費款項，再於當日結算時，將其業務上持有之預備金6,
    000元，易持有為所有，挪為前開信用卡繳費款項。嗣經陳
    志鋒與其配偶黎采禎於翌日（25日）作帳時發現預備金短少
    ，報警後查悉上情。
二、案經陳志鋒訴由臺北市政府警察局內湖分局報告臺灣士林地
    方檢察署（下稱士林地檢署）檢察官偵查起訴。
    理    由
甲、有罪部分
壹、程序部分本件認定犯罪事實所引用之所有卷證資料，供述證
    據部分，經當事人於本院審理程序表示同意作為證據（本院
    卷第71頁），本院審酌上開證據資料作成時之情況，尚無違
    法不當及證明力明顯過低之瑕疵，亦認為以之作為證據應屬
    適當，爰依刑事訴訟法第159條之5第1項規定，認有證據能
    力；非供述證據部分，亦查無證據證明有公務員違背法定程
    序取得之情形，且經本院於審理期日提示與被告辨識而為合
    法調查，亦有證據能力。
貳、實體部分
一、被告楊宜軒固坦承於上開時地，以掃描機掃描自己之信用卡
    帳單條碼而銷帳，使電腦系統登載業已收取6,000元之信用
    卡繳費款項之事實，惟矢口否認有何上開業務侵占之犯行，
    辯稱：我忘記將現金放入收銀機，我事後有主動跟告訴人陳
    志鋒說並道歉，並將6,000元交還給黎采禎，告訴人也表示
    沒關係，告訴人並沒有向我提過以扣薪方式償還6,000元，
    月薪制員工簽到明細表是到108年4月我才發現，在勞資協調
    時，我有向告訴人索取這筆溢扣款項等語。
二、經查：
(一)被告受雇於告訴人所經營之統一超商堤頂門市擔任店員，負
    責販賣商品、收銀、結帳、作帳，為從事業務之人，其於10
    8年2月24日10時1分許，在該門市櫃臺，以掃描機掃描自己
    之信用卡帳單條碼而銷帳，使電腦系統登載業已收取6,000
    元之信用卡繳費款項，然其實際並未繳款，後告訴人與黎采
    禎於同年月25日作帳時發現預備金短少6,000元，經詢問店
    員後，被告於同年月26日向告訴人陳稱其掃描信用卡帳單忘
    記繳款6,000元之事實，業經告訴人於警詢及偵查中、證人
    黎采禎、陳于臻於本院審理證述甚詳（士林地檢署108年度
    偵字第7057號卷《下稱偵卷》第11頁、第35頁、本院卷第53頁
    至第54頁、第59頁至第62頁、第68頁至第69頁），並有監視
    器翻拍畫面2張、LINE對話紀錄影本1紙存卷可查（偵卷第15
    頁、本院卷第89頁），且為被告所坦認（本院卷第51頁），
    此部分之事實，堪以認定。
(二)證人黎采禎於本院審理時證稱：收顧客繳費單之作業流程是
    先刷繳費單，再收確定的金額，才能按收銀機確認，然後資
    料會傳到後台電腦作帳，收據才會打出來，電腦會紀錄今天
    收多少錢。預備金是用夾鏈袋裝起來，在袋子上寫我的錢，
    放在店內盒子等語（本院卷第58頁至第61頁），佐以被告陳
    稱：每天14時會有作帳行為，我是作帳人員，告訴人的錢、
    預備金、周轉金是放在盒子，盒子內有很多夾鏈袋，夾鏈袋
    內有不同款項，因為我要算錢，不知道哪一個是哪一個，所
    以全部拿出來計算，我將當日盈餘匯給7-11總店帳戶，其他
    交給告訴人，堤頂門市與洲子門市的作帳方式是一樣的，我
    在堤頂門市工作時間為半年，洲子門市7 至8 個月多等語（
    偵卷第8 頁至第9 頁、本院卷第75頁至第78頁），而被告既
    於堤頂門市有6 月之工作經驗，理應熟知代收繳費款及作帳
    之作業程序，徵之前揭監視器翻拍畫面2 張可知被告僅拿出
    信用卡繳費單，而未拿出任何現金，且被告掃描繳費單時，
    櫃臺內外僅有其一人，並無任何讓其分心之突發狀況，足見
    被告對本件代收繳費款之處理流程已與一般程序相違，又被
    告既知堤頂門市係將周轉金、預備金及其他款項放置在不同
    夾鏈袋收納，竟於作帳時，未分別結算，反將店內所有現金
    混同計算，堪認被告當時實有以業務上所持有之預備金中之
    6,000 元充作其繳納之信用卡費用之心，顯有為自己不法所
    有之意圖無訛，足認被告確係利用保管預備金之機會，將其
    中6,000 元易持有為所有，挪作繳納信用卡款項而侵占入己
    。
(三)被告雖辯稱其已還款予黎采禎，告訴人說不計較等語，惟侵
    占罪為即成犯，於侵占行為完畢時犯罪即已成立，縱令事後
    將侵占之物返還或被害人允予借用，仍不影響已成立之犯罪
    ，是被告之業務侵占犯行既已成立，自不因其事後將侵占款
    項返還告訴人或告訴人表示不予計較而免除之業務侵占之責
    任。況告訴人、證人黎采禎均否認被告有繳還現金6,000元
    ，而稱6,000元係由渠等以預支薪水的方式扣款等情（偵卷
    第35頁、本院卷第54頁），核與卷存之月薪制員工簽到明細
    表影本1紙相符（偵卷第40頁），復該明細表係於發薪日時
    即提供員工確認一節，已據證人黎采禎於本院審理時證述甚
    明（本院卷第60頁），並為被告所不否認（本院卷第33頁）
    ，自有相當之可信性，被告辯稱其係交還現金6,000元予黎
    采禎，其於108年4月方查知月薪制員工簽到明細表記載有誤
    等情，未能提出相關證據以資釋明，自無從為其有利之認定
    。
(四)綜上所述，被告所辯上情，無非卸責之詞，不足採信。本件
    事證明確，被告之犯行，堪以認定。
三、論罪科刑之理由
(一)核被告所為，係犯刑法第336條第2項之業務侵占罪。本院於
    審理時已告知被告犯行所觸犯罪名係刑法第336條第2項之罪
    ，並諭知被告就此罪名答辯及辯論（本院卷第79頁），已無
    礙於被告訴訟防禦權之行使。起訴意旨認被告所為，係犯刑
    法第342條第1項背信罪嫌等語，容有未合，惟二者基本社會
    事實係屬同一，爰依法變更起訴法條。
(二)按刑法第59條規定犯罪之情狀可憫恕者，得酌量減輕其刑，
    其所謂「犯罪之情狀」，與同法第57條規定科刑時應審酌之
    一切情狀，並非有截然不同之領域，於裁判上酌減其刑時，
    應就犯罪一切情狀（包括第57條所列舉之10款事項），予以
    全盤考量，審酌其犯罪有無可憫恕之事由（即有無特殊之原
    因與環境，在客觀上足以引起一般同情，以及宣告法定低度
    刑，是否猶嫌過重等等），以為判斷（最高法院95年度台上
    字第6157號判決意旨參照）。查被告一時思慮未周，始為本
    件業務侵占犯行，所侵占之財物為6,000元，尚非甚鉅，且
    於本案發生後2日內已向告訴人坦認客觀行為，並同意由告
    訴人自薪水中扣除，彌補告訴人之財物損失，復審酌被告無
    前科之素行，有臺灣高等法院被告前案紀錄表1份在卷可查
    （本院卷第11頁），衡其之犯罪情節，及所犯業務侵占罪之
    6月以上5年以下有期徒刑法定本刑相較，縱令對其科以最低
    度法定刑，猶嫌過重，客觀上以一般國民生活經驗及法律感
    情為之檢驗，實屬情輕法重，當足引起一般人之同情，是認
    被告前開所為，顯有堪以憫恕之處，爰依刑法第59條之規定
    ，酌量減輕其刑。
(三)爰以行為人之責任為基礎，審酌被告正值壯年，竟利用職務
    之便，侵占其業務上所持有、保管之預備金，所為損及告訴
    人之財產法益，行為可訾，惟考量其犯罪後坦認客觀行為，
    否認業務侵占罪名之態度，已賠償告訴人之損失，業如前述
    ，經告訴人表示我們沒有和解，刑度部分請依法處理之意見
    （本院108年度審易字第1729號卷第53頁），暨被告前述之
    素行，自陳之犯罪動機、目的，未婚，現為美甲師，月薪4
    至5 萬元、高職畢業之教育程度（本院卷第78頁）等一切情
    狀，量處如主文所示之刑，並諭知如易科罰金之折算標準，
    以示懲儆。又被告業已賠償告訴人所受損害，均如前述，應
    認其犯罪所得已返還被害人，爰依刑法第38條之1 第5 項規
    定不予宣告沒收，併此敘明。
乙、無罪部分
壹、公訴意旨另以：被告受雇於黎采禎所經營之統一超商洲子門
    市（設臺北市○○區○○路000號）擔任店員，意圖為自己不法
    之所有，分於108年3月5日9時29分許、同年月11日9時14分
    許、同年月12日9時26分許，在洲子門市，自店內咖啡機盛
    裝飲料一杯，贈送予不知情之友人，該行為未經黎采禎同意
    ，被告亦未付款，而為業務侵占行為，應認被告涉犯第336
    條第2項業務侵占罪嫌。
貳、按犯罪事實應依證據認定之，無證據不得認定犯罪事實；又
    不能證明被告犯罪者，即應諭知無罪之判決，刑事訴訟法第
    154條第2項、第301條第1項分別定有明文。次按認定不利於
    被告之事實，須依積極證據，苟積極證據不足為不利於被告
    事實之認定時，即應為有利於被告之認定，更不必有何有利
    之證據。又認定犯罪事實所憑之證據，雖不以直接證據為限
    ，間接證據亦包括在內，然而無論直接或間接證據，其為訴
    訟上之證明，須達於通常一般人均不致有所懷疑，而得確信
    其為真實之程度，始得據為有罪之認定（最高法院30年上字
    第816號及76年台上字第4986號判例意旨參照）。
參、公訴意旨認被告涉犯前揭罪嫌，無非係以：①被告之供述；②
    告訴人、證人黎采禎證詞；③監視器錄影光碟1片及翻拍照片
    14張，為其主要論據。訊之被告堅決否認犯罪，辯稱：飲料
    是員工福利，其他員工主管也都這樣做，我有時贈送飲料給
    熟人時，黎采禎、告訴人也在旁邊沒有制止等語。
肆、經查：
一、被告受雇於黎采禎所經營之統一超商洲子門市擔任店員，該
    門市無償提供員工利用店內咖啡機、飲料機所製作之飲料作
    為員工福利，而被告於108 年3 月5 日9 時29分許、同年月
    11日9 時14分許、同年月12日9 時26分許，在洲子門市，自
    店內咖啡機盛裝飲料一杯，贈送予不知情之友人，而未付款
    ，亦未事先取得黎采禎同意之事實，為被告所坦認（本院卷
    第51頁），核與證人黎采禎、告訴人指述相符（偵卷第11頁
    至第12頁、本院卷第52頁），並有監視器錄影光碟1 片、翻
    拍照片14張存卷可參（偵卷第16頁至第22頁、存放袋），此
    部分事實首堪認定。
二、就統一超商洲子門市店員是否可將店內咖啡機、飲料機所製
    作之飲料無償提供予親友飲用乙情，經證人黎采禎於本院審
    理中證稱：告訴人在面試被告時，有跟被告講說可以自己飲
    用店內飲料，這是員工的福利，但沒有跟他說不能交給其他
    人飲用，或喝一半交給他人飲用等細節等語（本院卷第57頁
    ），證人陳于臻於本院審理時結稱：我在統一超商洲子門市
    任職，店內沖泡的咖啡或鮮萃茶，員工都可以飲用，老闆（
    按即告訴人）是說咖啡或鮮萃茶請我們喝，沒有特別講到不
    可以給其他人喝，但也不會給別人喝。我有請鄰居過，但我
    都會先問老闆娘（按即黎采禎）可不可以等語（本院卷第68
    頁至第70頁），另證人藍鼎元於本院審理中證稱：我於107
    年5月至108年4月是洲子門市及堤頂門市的店員，在上班的
    期間，我有看到其他員工將鮮萃茶或咖啡送給其他朋友，老
    闆也知道這個狀況，但都不曾制止員工，就是睜一隻眼閉一
    隻眼的狀態，有看到裝作不知道。我一入職時，他們一開始
    就說：「一些粉包類，要叫貨的那種不能喝，其他咖啡、鮮
    萃茶隨你們喝。」，他自己也會送飲料給他的朋友。我有跟
    老闆的對話記錄，他當時說「因為門市太多人直接給認識的
    朋友飲料」，可以證明他知道員工會送認識的朋友飲料，告
    訴人是因跟被告就鮮萃茶可否給他人喝這件事情有爭議後，
    他才跟其他員工說鮮萃茶不可以請朋友喝等情（本院卷第63
    頁至第67頁），並有藍鼎元與告訴人之LINE對話紀錄影本1
    紙存卷可參（本院卷第87頁），是依上開證人證述及前揭對
    話紀錄可知，告訴人於108年3月以前，僅告知被告等店內員
    工可無償飲用咖啡機、飲料機所製作之飲料，但未明確禁止
    員工將該飲料贈送予親友，又除被告以外之店內員工亦有將
    該飲料贈送與親友之行為，且此為告訴人所知悉而未制止，
    則被告確有可能因上述情狀而認統一超商洲子門市所無償提
    供員工利用店內咖啡機、飲料機所製作之飲料係員工可自由
    處分之福利，其辯稱並無侵占之意等語，尚非無稽。被告未
    事先向黎采禎或告訴人確認作為員工福利之飲料究竟得否提
    供予親友飲用一節，固有疏失，惟尚無法據此認其有不法所
    有意圖，逕論其有業務侵占之主觀犯意。
伍、綜上所述，被告固於公訴意旨所指時間，將提供作為員工福
    利之飲料予友人飲用，惟依檢察官提出之證據，難認被告主
    觀上有業務侵占之意圖，是檢察官所舉出之證據，尚無法使
    本院對於被告形成確信有罪之心證，揆諸上開規定，自應為
    被告無罪判決之諭知。
據上論斷，依刑事訴訟法第300條、第299條第1項前段、第301條
第1項，刑法第336條第2項、第59條、第41條第1項前段，刑法施
行法第1條之1第1項、第2項前段，判決如主文。
本案經檢察官王啟旭提起公訴，檢察官林在培到庭執行職務。
中　　華　　民　　國　 108　　年　　12　　月　　10　　日
                  刑事第六庭  審判長  法  官  雷雯華
                                      法  官  林哲安
                                      法  官  李欣潔
以上正本證明與原本無異。
如不服本判決應於收受送達後10日內向本院提出上訴書狀，並應
敘述具體理由。其未敘述上訴理由者，應於上訴期間屆滿後20日
內向本院補提理由書（均須按他造當事人之人數附繕本）「切勿
逕送上級法院」。
                                      書記官  蔡秉芳
中　　華　　民　　國　 108　　年　　12　　月　　11　　日

附錄本案論罪科刑法條
中華民國刑法第336條
對於公務上或因公益所持有之物，犯前條第1 項之罪者，處1 年
以上7 年以下有期徒刑，得併科5 千元以下罰金。
對於業務上所持有之物，犯前條第1 項之罪者，處6 月以上5 年
以下有期徒刑，得併科3 千元以下罰金。
前二項之未遂犯罰之。